【裁判字號】    95,重上,213
【裁判日期】    951108
【裁判案由】    給付報酬
【裁判全文】
臺灣高等法院民事判決                 95年度重上字第213號
    上  訴  人  謝仁壽即明傳貿易香港公司（PAN TRAN
                TRADING.
    訴訟代理人  林文鵬  律師
                梁懷信  律師
    被  上訴人  可利航空貨運代理有限公司
    法定代理人  甲○○
    訴訟代理人  程學文  律師
上列當事人間請求給付報酬事件，上訴人對於中華民國95年3 月
22日臺灣臺北地方法院94年度重訴字第876 號第一審判決提起上
訴，經本院於95年10月25日言詞辯論終結，判決如下：
    主  文
上訴駁回。
第二審訴訟費用由上訴人負擔。
    事實及理由
一、查明傳貿易香港公司，係謝仁壽依香港地區法律成立，由其
    個人獨資經營，在香港法律上之地位屬「個人（INDIVIDUAL
    ）」，非屬法人組織，有上訴人提出業經認證之香港稅務局
    商業登記署之商業登記證在卷（原審卷第49、91頁）。依香
    港法律，個人應負擔無限之責任，有香港之廖何陳律師行出
    具之法律意見可參（原審卷第110-111 頁），則其性質上與
    我國法律上之獨資商號相同，並為兩造所不爭執（本院卷第
    128頁），合先敘明。
二、被上訴人起訴主張略以：上訴人於92年7至8間，陸續委託伊
    公司自美國承攬運送Ｎ95口罩（下簡稱系爭貨物）11批至臺
    灣台灣，承攬運送費用共計美金（下同）493,260.6 元。伊
    公司已依約完成本件貨物運送事宜，上訴人竟僅給付部分費
    用228,086.62元後，即以本件貨物之實際進口人行政院衛生
    署未依信用狀給付本件貨款為由，拒不付餘款。退步縱認為
    本件係Clare Freight International (USA)Inc. （下稱美
    國可利公司）與上訴人間有承攬運送或運送之法律關係者，
    美國可利公司已將費用之請求權轉讓予伊公司，亦有權利轉
    讓書可稽。爰先位依承攬運送，備位依運送，再依債務承擔
    等法律關係，聲明：(一)上訴人應給付被上訴人265,173.98元
    ，及自起訴狀繕本送達翌日起至清償日止按週年利率5%計算
    之利息。(二)願供現金或同額之華南商業銀行可轉讓定期存單
    為擔保，聲請宣告假執行等情。
    按原告以單一聲明主張訴訟標的而就各該訴訟標的定有先後
    請求裁判之順序，於先位訴訟標的有理由時，即不請求就備
    位訴訟標的為裁判者，與預備訴之合併須先位訴之聲明與備
    位訴之聲明相互排斥而不相同者，尚屬有間，學說上稱為「
    類似的預備訴之合併」。本於尊重每人訴訟權之實施，則原
    告就訴訟標的法律關係擁有處分權，故其就同一訴之聲明中
    列有先後順序之訴訟標的，於法並無不合。本件被上訴人為
    同一聲明之請求，惟定有承攬運送、運送及債務承攬等法律
    關係之先後請求法院裁判之順序，核係前揭「類似的預備訴
    之合併」之情形，則依上開說明，法院於審理時即應受被上
    訴人所列訴訟標的先後順序之拘束。
    被上訴人於第二審聲明：駁回上訴。
三、上訴人則以：(一)兩造間並無承攬運送之法律關係，自空運提
    單上之記載可知：本件運送之託運人為美國可利公司，空運
    提單之簽發人（運送人）為中華航空股份有限公司（下稱華
    航）；且係「預付運費」（Prepaid） ，即美國可利公司預
    付運費予華航，則運送契約係存在於美國可利公司與華航之
    間。至於何人與美國可利公司成立承攬契約，空運提單根本
    無從認定。(二)實際上本件貨品運送安排事宜，係由 Arizona
    Global Transaction Management Service Inc.（下稱Ａ公
    司）之代表人Hal Falls（下稱Falls）與被上訴人法定代表
    人之弟李重聲以電子郵件接洽談妥。伊僅被動接受Falls 之
    通知，此由伊與美國可利公司之間並未簽立任何書面契約可
    明。伊以第三人之地位代Ａ公司將貨品交運，伊與美國可利
    公司並無任何承攬運送關係，承攬運送關係存在於Ａ公司與
    美國可利公司間。(三)伊雖曾兩次匯款給付部分費用
    228,086.62元予被上訴人，惟此係因Hall Falls口頭委請伊
    代Ａ公司墊付，屬第三人任意清償，並非兩造間有債務承擔
    之法律關係等語抗辯。聲明：(一)原判決廢棄。(二)被上訴人於
    第一審之訴暨假執行之聲請均駁回。
四、兩造不爭執之事實：
  (一)於92年7至8月間，被上訴人自美國承攬運送N95 口罩貨品11
    批至台灣（詳如卷附之附表所列，本院卷第110頁），承 攬
    運送之費用總計493,260.6元， 有被上訴人提出之空運提單
    （本院卷第111-120頁）及 請款單（原審卷第9-19頁）各11
    件為證。
  (二)上訴人已於92年7月26日、8月4日匯款共計228,086.62 元予
    被上訴人，亦有被上訴人提出之匯款單為證（原審卷第20 -
    21頁）。
五、本件重要爭點在於：(一)兩造間或上訴人與美國可利公司間有
    無承攬運送、運送之法律關係？(二)被上訴人依債務承擔之法
    律關係請求上訴人給付，有無理由？
六、兩造或上訴人與美國可利公司間有無承攬運送、運送之法律
    關係？
  (一)本件緣起於：92年間我國遭遇SARS病毒侵襲，國內Ｎ95口罩
    不敷需求，行政院衛生署緊急對外採購，於92年5月26 日向
    美商Gintech Techonlogies Corporation（下稱Ｇ公司）採
    購500萬片，Ｇ公司將買賣契約轉予Ａ公司， 並申請中央信
    託局開發受益人為Ａ公司之可轉讓、不可撤銷之信用狀。Ａ
    公司不夠給付口罩之數量，因而向上訴人購買，雙方約定由
    上訴人履行交付Ｎ95口罩予行政院衛生署，Ａ公司透過法國
    興業銀行台北分行將上開信用狀權利於2,168,000元 範圍內
    轉讓予上訴人。迨92年7、8月間，將貨品運抵臺灣，上訴人
    於同年8月14日將信用狀之必要單據經南洋商業銀行、法國
    興業銀行台北分行，向中央信託局為付款提示，惟因行政院
    衛生中信局未對中央信託局發出付款通知，中央信託局因而
    於93年1月30日 以單據不符為由拒絕付款。上訴人因而列行
    政院衛生署為對造，依代位Ａ公司於信用狀受益第三人之地
    位及侵權行為等法律關係，另案請求履行債務之訴訟（原審
    法院94年度國貿易字第7號）， 以資解決，惟第一審判決上
    訴人敗訴在案等情，業據上訴人於該案陳述綦詳，並有該案
    判決可參（本院卷第127-129頁）。
  (二)被上訴人主張：兩造間有承攬運送之法律關係，伊已依約將
    系爭貨品運送至臺灣，上訴人前並已兩次匯款給付本件承攬
    運送之費用228,086.62元，業據提出空運提單及匯款單多件
    為證（本院卷第111 -120頁，原審卷第9-19頁）。上訴人否
    認兩造間有承攬運送之法律關係，並辯稱：伊與被上訴人間
    並未簽立任何書面契約，系爭貨品之運送事宜係由Ａ公司之
    Hall Falls與美國可利公司之人員李重聲以電子郵件接洽談
    妥；伊之前匯寄228,086.62元，係受Ａ公司之託，代Ａ公司
    先行墊付予被上訴人等節。經查：
    1.依上訴人舉出之證人即當時為上訴人處理系爭貨品運送事
      宜之人員蔡盛全到庭證陳：「當時Ａ公司向我們公司（指
      上訴人）購買，從鄭百亨那邊得知臺灣的可利公司（被上
      訴人），後來跟被上訴人的高經理聯繫」、「聯繫內容有
      ：(1)運送日期與運送數量，(2)運費是多少。後來確實有告
      訴我上開(1)(2)的詳細數字」、「沒有與美國可利公司之李
      重聲或其他任何人員聯繫」等語綦詳（本院卷第88頁正反
      面），已堪認定：系爭貨品之運送，包括各次運送日期、
      運送數量及具體之運費金額等事宜，均係由上訴人之人員
      蔡盛全與被上訴人之高經理電話聯繫磋商後談妥，達成合
      意。再參酌：被上訴人嗣提出請款單向上訴人請求給付費
      用，上訴人之人員蔡盛全即傳真一份（分公司）「請款單
      」至香港向上訴人請款，並傳真回覆被上訴人，其上載明
      ：「口罩運費」等字，並於92年 7月26日如數匯款，嗣再
      於92年8月4日次匯款136,549.40元，共計228,086.62元予
      被上訴人，此有被上訴人之請款單、上訴人之請款單及匯
      款單可按（原審卷第9-19頁、第141頁）， 益證：上訴人
      其後亦承認之前洽妥之運費數額，並給付部分運費，足見
      兩造係以法律行為發生債之關係甚明。
    2.因上訴人係依香港法律成立之個人，被上訴人係依中華民
      國法律設立之法人，有涉外因素存在，則兩造間之債之關
      係，應依涉外民事法律適用法第6 條規定，定其適用法。
      而兩造間並未簽訂任何書面，此為兩造一致是認之事實，
      並無合意定其應適用之法律；又兩造非依同一國法律設立
      ，惟要約及承諾地均在臺灣，是依涉外民事法律適用法第
      6條第2項規定，有關兩造債之關係應適用中華民國法。
    3.依中華民國之民法第660 條規定：「稱承攬運送人者，謂
      以自己之名義，為他人之計算，使運送人運送物品而受報
      酬為營業之人」。查系爭貨品之運送採取空運方式，參酌
      卷附兩造不爭執為真正之空運提單（ 原審卷第73-77頁）
      ，可知系爭貨品之運送人為華航，並非被上訴人，此亦為
      兩造不爭執之情。且空運提單上亦載明本件貨品之貿易條
      件為ＣＩＰ（Carriage and Insurance Paid to），意指
      「運保費付訖」條件，即出賣人必須額外支付將貨物運至
      指定目的地所需的運送費用（原審卷第92頁），參以上訴
      人於另案（原審法院94年度國貿易字第7 號）陳述意旨：
      「Ａ公司不夠給付數量，因而向上訴人購買」云云，益見
      依Ａ公司與上訴人兩造間約定之貿易ＣＩＰ條件，系爭貨
      品之運費係由出賣人即上訴人給付。本件被上訴人為經營
      航空貨運代理業務之公司，係因與上訴人之人員蔡盛全聯
      繫洽妥後，為上訴人之計算，而使華航運送系爭貨品，則
      被上訴人係上開定義中之承攬運送人，故兩造間債之關係
      ，依中華民國之民法予以定性，應屬承攬運送之法律關係
      ，此亦為上訴人當庭所不否認（本院卷第89頁反面）。
    4.上訴人所辯：Falls 為Ａ公司之代表人，本件運送事宜係
      由Ａ公司與美國可利公司之人員李重聲洽妥一節。惟查：
      (1)訴外人Falls 於92年間乃美國駐亞太地區之商務代表，
        因Ａ公司之負責人鄭百亨向該代表處承租辦公室而認識
        鄭百亨， 鄭某若遇到業務之需會向Falls尋求協助；惟
        Falls 並非Ａ公司之法定代理人，亦與Ａ公司無任何關
        係，業據證人Falls到庭證述明確（ 本院卷第86頁反面
        及第87頁）。上訴人並未提出其他積極證據證明，則上
        訴人指稱：Falls乃Ａ公司之代表，已難採信。
      (2)另於92 年間，Falls自鄭百亨處得知行政院衛生署欲購
        買Ｎ95口罩500萬片之事， 因系爭貨品必須先送到紐約
        作檢驗，才能再由紐約運到臺灣，有相關之信用狀條件
        必須符合，經由他人推薦得知美國之可利公司可能可以
        完成信用狀條件， 因而透過ＭＳＮ（Messenger）向李
        重聲詢問蒐集有關運送之訊息，惟從未就價格進行討論
        ，嗣即將美國可利公司推薦予A公司與上訴人；因Falls
        並未參與整件事宜，因此對於其後Ａ公司或上訴人究有
        無找美國可利公司運送貨品並不知情等節，亦經證人
        Falls證陳綦詳（本院卷第87頁反面）。
      (3)上訴人雖提出Falls寄發予美國可利公司人員李重聲（
        Frank），Falls與上訴人之人員蔡盛全（eric）、副本
        寄發予李重聲之電子郵件2件（ 本院卷第102、103頁）
        ，意欲證明Falls 代表Ａ公司與美國可利公司談妥系爭
        貨品之運送事宜。惟斟酌承攬運送實務上，必委託者與
        承攬運送人將待運貨品之數量、材積大小、運送日期及
        運費等必要條件予以磋商，兩造達成合意，始得謂承攬
        運送契約成立，此由上述上訴人之人員蔡盛全與被上訴
        人之高經理接洽聯繫時，包括(1)運送日期與運送數量，
        (2)運費多少之情即知。 觀察上訴人提出之Falla寄發予
        李重聲之電子郵件中固提及；「25個一盒，裡面塑膠袋
        ，24盒一箱」（packed at 25 per box, innerplastic
         bag,24 boxes per case），僅提及待運貨品之包裝訊
        息，待運貨品之總數量、各件材積小大，甚至最重要之
        貨品運送日期、運費計算等內容均付之闕如。至於
        Falls寄發予蔡盛全（eric）、副本寄發予李重聲（
        Frank）之電子郵件中雖有「必須105x94x94x140cm大小
        ，有17 板」（it should be 105x94x94x 140cm, with
        17 skids），即待運貨品材積小大之訊息，惟仍無貨品
        運送日期及運費計算之內容。至於其中「不是每個收費
        38.2角，而是53.2角」 其後加上C&F（指出賣人除了支
        付出口當地收費外，還得支付運費），可見上開內容是
        指買賣雙方在接洽貿易條件，即上開之收費係上訴人售
        予Ａ公司之口罩售價，非有關運費計價之陳述。依上所
        陳，上開電子郵件之討論內容與承攬運送之磋商實務有
        間，尚難認為Falls 已與美國可利公司之人員李重聲達
        成承攬運送之合意。
    5.就上訴人所辯：伊係代Ａ公司墊付228,086.62元予被上訴
      人一節，固據證人蔡盛全證述：係Ａ公司之負責人鄭百亨
      口頭告知：因Ａ公司沒有現金給付予可利公司，因此Ａ公
      司將信用狀轉讓部分予上訴人，迨信用狀押匯得款後再給
      付運費予可利公司，已經被上訴人之高經理同意云云在卷
      （本院卷第89頁），已據被上訴人執詞否認。就系爭貨品
      之運送事宜，係由兩造合意成立承攬運送之契約，已如上
      述，則本件承攬運送之費用自應由上訴人給付，當無上訴
      人所述：應由Ａ公司給付、Ａ公司無力支付委請上訴人代
      墊之理。若兩造前已議妥：迨上訴人就信用狀押匯得款後
      再給付系爭運費者，上訴人應無提前於92年7月26日、8月
      4日兩次匯款共計228,086.62元予被上訴人之可能。 另如
      上訴人所陳：系爭運送承攬之費用應由Ａ公司給付為可採
      者，因系爭貨品之信用狀係以Ａ公司為受益人，Ａ公司若
      無現金可資給付本件費用，其自行與被上訴人議妥迨信用
      狀押匯得款後再行給付即可，又何需委請上訴人與被上訴
      人議妥迨信用狀押匯得款後墊付予被上訴人？可見上訴人
      此部分辯解，顯無可採。
  (三)承上開說明，堪認：兩造間有涉外因素，渠等成立之債之關
    係應適用中華民國法律，再依中華民國之民法予以定性，應
    屬承攬運送之法律關係。又系爭貨品已於被上訴人所列附表
    （本院卷第110頁）所示各日期運抵臺灣，承攬運送之費用
    總計493,260.6元，依中華民國民法第660條第2項準用第582
    條規定，被上訴人得向上訴人請求給付承攬運送之費用，扣
    除上訴人業已給付之228,086.62元，則上訴人尚欠
    265,173.98 元。從而，被上訴人依兩造間之承攬運送法律
    關係，訴請上訴人如數給付，及自原審訴狀送達上訴人之翌
    日即94年8月6日起按法定利率計算之遲延利息，洵屬正當，
    應予准許。
七、本件被上訴人依兩造間之承攬運送法律關係所為請求，為有
    理由，已如前陳，則被上訴人備位主張之運送、債務承擔等
    法律關係，本院即無再予審酌及論述之必要。
八、綜上所述，被上訴人依兩造間之承攬運送關係，訴請上訴人
    給付265,173.98元，及自原審訴狀送達上訴人之翌日即94年
    8月6日起至清償日止按週年利率5%計算之法定遲延利息，為
    有理由，應予准許。原審為上開結論之判決，理由雖有不同
    ，惟結論並無二致。上訴人仍執陳詞，求予廢棄改判，為無
    理由，應予駁回。
九、上訴人另聲請傳訊證人李重聲，以資證明係Ａ公司之代表
    Falls 與其接洽談妥系爭貨品運送之事宜，惟李重聲現住於
    美國，上訴人不知其美國地址供本院傳訊；且已經Falls 於
    本院中到庭否認其為Ａ公司之法定代理人及人員，未與李重
    聲接洽系爭貨品運送之細節，詳如上述，核無傳訊李重聲之
    必要，併此敘明。
十、據上論結：本件上訴為無理由，依民事訴訟法第449條第1項
    、第78條，判決如主文。
中    華    民    國    95    年    11    月     8    日
                  民事第一庭
                      審判長法  官  張耀彩
                            法  官  盧彥如
                            法  官  林金吾
正本係照原本作成。
如不服本判決，應於收受送達後20日內向本院提出上訴書狀，其
未表明上訴理由者，應於提出上訴後20日內向本院補提理由書狀
（均須按他造當事人之人數附繕本）上訴時應提出委任律師或具
有律師資格之人之委任狀；委任有律師資格者，另應附具律師資
格證書及釋明委任人與受任人有民事訴訟法第466條之1第1 項但
書或第2項（詳附註）所定關係之釋明文書影本。
中    華    民    國    95    年    11    月     8    日
                            書記官  張淑芳
附註：
民事訴訟法第466條之1（第1項、第2項）：
對於第二審判決上訴，上訴人應委任律師為訴訟代理人。但上訴
人或其他法定代理人具有律師資格者，不在此限。
上訴人之配偶、三親等內之血親、二親等內之姻親，或上訴人為
法人、中央或地方機關時，其所屬專任人員具有律師資格並經法
院認為適當者，亦得為第三審訴訟代理人。


司法院資訊處製作；財團法人民間司法改革基金會備份。
